臺灣橋頭地方法院民事判決　　　　　　109年度橋簡字第980號

原　　　告　黃朝慶　
　　　　　　黃美玉　
共　　　同
訴訟代理人　康進益律師
　　　　　　康鈺靈律師
　　　　　　黃有衡律師
被　　　告　陳正一　
訴訟代理人　陳金弦　
上列當事人間請求確認通行權存在等事件，本院於民國111 年2
月9 日言詞辯論終結，判決如下：
    主  文
原告之訴駁回。
訴訟費用由原告負擔。
    事實及理由
一、按簡易訴訟之訴狀送達後，原告不得將原訴變更或追加他訴
    ，但請求之基礎事實同一者，不在此限，民事訴訟法第436
    條第2 項、第255 條第1 項第2 款定有明文。本件原告起訴
    時，原請求：㈠、確認原告就被告所有坐落高雄市○○區○
    ○段000 地號土地（下稱甲圍段532 地號土地），如起訴狀
    所附地籍圖謄本所示之A 部分有通行權存在；㈡、被告應容
    忍原告於前項所示土地上鋪設水泥、柏油或修護以供通行；
    並應容忍原告埋設電線、水管、天然氣之管線；且不得有妨
    害原告通行之行為。嗣於訴狀送達後，因本院囑託高雄市政
    府地政局岡山地政事務所（下稱岡山地政事務所）進行複丈
    、測量，且被告不爭執原告就甲圍段532 地號土地本有部分
    範圍可供通行使用，原告遂變更聲明為：㈠、確認原告就被
    告所有之甲圍段532 地號土地，如岡山地政事務所110 年2
    月26日原告方案二之複丈成果圖（下稱附圖）所示之532 、
    532 ⑴、532 ⑶部分有通行權存在；㈡、被告應容忍原告於
    前項所示土地範圍，鋪設水泥、柏油或修護以供通行；並應
    容忍原告埋設電線、水管、天然氣之管線；且不得有妨害原
    告通行之行為（見本院卷第249 至250 頁）。經核原告前、
    後聲明所據，均係主張其所有高雄市○○區○○段000 地號
    土地（下稱甲圍段534 地號土地）屬於袋地，應得通行被告
    所有甲圍段532 地號土地並藉以安設管線此同一事實，僅按
    照岡山地政事務所複丈成果暨被告不爭執之範圍予以特定聲
    明，徵諸首揭規定，自無不合，應予准許。
二、原告主張：原告黃朝慶（下稱黃朝慶）為甲圍段534 地號土
    地之所有權人，並與原告黃美玉（下稱黃美玉）共同居住該
    土地上所建門牌號碼高雄市○○區○○路00○00號房屋（下
    稱系爭房屋），而甲圍段534 地號土地周圍均遭被告所有之
    甲圍段532 地號土地所包圍，如欲通行至最近之甲田路，必
    須通過甲圍段532 地號土地始得為之，故甲圍段534 地號土
    地與公路顯無適宜聯絡而屬袋地。詎料，被告多次要求原告
    以高價向其購買甲圍段532 地號土地未果後，竟雇工挖掘甲
    圍段532 地號土地上之柏油及水泥路面，導致居住在系爭房
    屋之原告難以通行至道路，更無法安全進出自身住家。是以
    ，原告為居住、生活在甲圍段534 地號土地上，顯有確認通
    行權存在之必要，且為確保電線、水管、瓦斯管或其他管線
    之使用需求，亦有確認管線安設權存在之必要。為此，依民
    法第786 條第1 項、第787 條第1 項、第788 條第1 項規定
    提起本訴，請求法院確認原告就甲圍段532 地號土地即附圖
    所示之532 、532 ⑴、532 ⑶部分有通行權存在，並請求被
    告應容忍原告於上開通行範圍內，鋪設柏油或水泥道路、埋
    設水電、瓦斯管線作為對外聯絡通行、使用等語。聲明：如
    前載變更後之聲明所示。
三、被告則以：系爭房屋暨甲圍段534 地號土地（下合稱系爭房
    地）係由被告出售予訴外人陳國安（下稱陳國安），再由陳
    國安出售轉讓予黃朝慶，而被告當初出售系爭房地時，早已
    與陳國安清楚約定可通行甲圍段532 地號土地之範圍乃附圖
    所示532 ⑵部分，並有土地讓與使用承諾書暨附略圖1 份（
    下稱系爭土地使用承諾書）可證，後續卻不知係黃朝慶或陳
    國安購入系爭房地後有違法增建之情形，才導致系爭土地使
    用承諾書所約定通行範圍無法通行，原告不能自己有增建，
    還來請求袋地通行權等語置辯。聲明：原告之訴駁回。
四、本院得心證之理由：
㈠、按確認法律關係之訴，非原告有即受確認判決之法律上利益
    者，不得提起之，民事訴訟法第247 條第1 項前段定有明文
    。而所謂即受確認判決之法律上利益，係指因法律關係之存
    否不明確，致原告在私法上之地位有受侵害之危險，而此項
    危險得以對於被告之確認判決予以除去者而言。經查，原告
    主張其等就被告所有甲圍段532 地號土地如附圖所示之532
    、532 ⑴、532 ⑶部分有通行權、管線安設權存在等情，已
    據被告執原告僅得通行附圖所示之532 ⑵部分等詞否認。是
    兩造就原告可得主張之通行權、管線安設權之範圍為何有所
    爭執，致原告在私法上地位處於不安狀態，且此不安之狀態
    得以本院確認判決將之除去，自堪認原告提起本訴有即受確
    認判決之法律上利益，先此敘明。
㈡、次按土地因與公路無適宜之聯絡，致不能為通常使用時，除
    因土地所有人之任意行為所生者外，土地所有人得通行周圍
    地以至公路，民法第787 條第1 項前段固有明文。惟權利之
    行使，本不得違反公共利益，或以損害他人為主要目的，且
    行使權利，履行義務，應依誠實及信用方法，民法第148 條
    亦己明揭。又鄰地所有人間所訂之約定通行權契約，原則雖
    僅於當事人間發生債之效力，但該等權利並非不得移轉，如
    當事人知悉並受讓前手與第三人間有關意定通行權之權利義
    務約定，且第三人對此知悉並表示同意時，受讓人與第三人
    自均應受約定通行權契約之拘束。
㈢、本件原告主張黃朝慶為甲圍段534 地號土地之所有權人，並
    與黃美玉共同居住在系爭房屋，而甲圍段534 地號土地周圍
    均由甲圍段532 地號土地所包圍等節，已有土地、房屋公務
    用謄本、地籍圖謄本、房屋使用現況照片等件可佐（見本院
    卷第95至99頁、第179 至185 頁），且為被告所不爭執，是
    此部分之事實，先可認定。其次，原告主張甲圍段534 地號
    土地與公路無適宜聯絡而屬袋地，其等如欲通行至鄰近之甲
    田路，有通行附圖所示之532 、532 ⑴、532 ⑶部分之必要
    ，且為確保系爭房地使用電線、水管、瓦斯管或其他管線之
    需求，亦有確認原告在上開範圍內有管線安設權存在之必要
    等情，均據被告執前詞爭執，經查：
１、黃朝慶所有之甲圍段534 地號土地，雖四周圍均由甲圍段53
    2 地號土地所包圍，有如前述。惟被告抗辯其出售系爭房地
    予陳國安時，雙方已約定系爭房地應由附圖所示532 ⑵部分
    作為道路通行使用此節，有系爭土地使用承諾書存卷可查（
    見本院卷第123 頁、第127 頁、第193 頁），並據本院以之
    與附圖所示532 ⑵部分核對確認無訛；加以經本院傳喚證人
    陳國安到庭確認後，其亦證述：當初伊購買系爭房地時，就
    是跟前手（即被告）確認系爭土地使用承諾書標註紅色部分
    （即附圖所示之532 ⑵部分）都可以使用，且伊購買時，該
    部分都是空地，伊出售系爭房地給黃朝慶時，也有將系爭土
    地使用承諾書之權利轉讓予黃朝慶，並與黃朝慶簽署土地使
    用轉讓承諾書1 份等詞綦詳（見本院卷第344 至346 頁）。
    又本院審酌證人陳國安上開證述內容，確實與黃朝慶在民國
    102 年間，因其所有系爭房屋涉嫌竊佔高雄市○○區○○段
    000 ○000 地號土地，致使該等土地之地主謝碧玉、宋天祥
    提出竊佔告訴時，由黃朝慶自行陳報與陳國安簽署之土地使
    用轉讓承諾書上載：「茲向陳國安購買橋頭鄉（即現行高雄
    市○○區○○○村○○路00○00號房屋一棟，土地九甲圍段
    787-64地號（即重測後之甲圍段534 地號土地），因陳國安
    購買時，已向被告現有九甲圍段787-61地號（即重測後之甲
    圍段532 地號，下同）現行畸零地依作道路使用權利收購，
    今原告向陳國安購買一併接收九甲圍段787-61地號使用權利
    ，讓渡條件及原陳國安與陳正一承諾書、現場圖示相同（即
    系爭土地使用承諾書）…」等詞一致（見臺灣高雄地方檢察
    署102 年度他字第4859號案卷影卷第29至30頁），致堪認非
    屬虛妄，而可信實。準此，黃朝慶購買系爭房地時，既已知
    悉甲圍段534 地號土地係由陳國安與被告約定以附圖所示之
    532 ⑵部分作為聯外道路使用，且黃朝慶取得系爭房地所有
    權時，已受讓如附圖所示532 ⑵部分之通行使用權利，另被
    告對系爭土地使用承諾書所約定之通行權利，對黃朝慶仍繼
    續存在此節，並無任何爭執（見本院卷第250 頁），則徵諸
    上開說明，黃朝慶、被告自均應受系爭土地使用承諾書之拘
    束，且依此而論，甲圍段534 地號土地在黃朝慶購入時，既
    已有約定之通行範圍，則縱使該地四周圍均由甲圍段532 地
    號土地所包圍，顯不具備土地因與公路無適宜之聯絡，致不
    能為通常使用之情形無疑。
２、況且，系爭房屋乃70年12月28日建築完成，並有請領建築暨
    使用執照；復該屋建築時，為符合當時建築法第42條前段、
    第48條前段（即現行建築法第48條第1 項前段）規定：建築
    基地與建築線應相連接、主管機關應指定已經公告道路之境
    界線為建築線等情形，遂預留系爭房屋東側空地作為連接現
    有巷道之通行空間使用等情，有系爭房屋第一類謄本、住宅
    新建竣工圖存卷可查（見本院卷第23頁、第157 頁），又以
    系爭房屋新建時預留之通行範圍與系爭土地使用承諾書相互
    對照，即可見二者通行範圍係屬一致（見本院卷第123 頁、
    第127 頁、第157 頁）。是以，系爭房地既無論向主管機關
    申請或由所有權人間約定使用，均以附圖所示532 ⑵部分作
    為對外聯絡通行之道路，憑此，本院益無從認定甲圍段534
    地號土地，具備民法第787 條第1 項所定土地與公路無適宜
    聯絡，致不能為通常使用之情形存在。黃朝慶無視於此，猶
    主張其得對被告所有甲圍段532 地號土地，超過系爭土地使
    用承諾書部分即附圖所示之532 、532 ⑴、532 ⑶部分主張
    通行權，自難認有理。
３、至附圖所示之532 ⑵部分之土地，目前使用現況雖已由系爭
    房屋增建部分所占用，致使該部分土地無法供通行使用，且
    兩造在本院審理期間，對系爭房屋占用附圖所示532 ⑵部分
    之增建部分係何人出資興建亦各執一詞，甚傳喚證人陸昔、
    黃英美、李添漲、陳國安欲確認系爭房屋超出保存登記之增
    建部分由何人所為。然而，所有人於原有建築物之外另行增
    建者，如增建部分與原有建築物無任何可資區別之標識存在
    ，而與之作為一體使用者，因不具構造上及使用上之獨立性
    ，自不得獨立為物權之客體，原有建築物所有權範圍即因而
    擴張，已據最高法院88年度台上字第485 號判決要旨闡述甚
    詳。而系爭房屋目前占用附圖所示532 ⑵之增建範圍乃系爭
    房屋之廚房，與系爭房屋本係一體使用，衡無任何可獨立區
    別之特徵，有本院勘驗筆錄、房屋使用現況照片存卷可查（
    見本院卷第163 頁、第179 至185 頁），是以，系爭房屋增
    建部分，既客觀上不具備構造、使用之獨立性，顯不得視為
    獨立物權之客體，應屬系爭房屋所有權一部。又系爭房屋現
    登記所有權人為黃朝慶，既如前述，則黃朝慶在其所有之系
    爭房屋越界占用被告所有甲圍段532 地號土地，並因此獲有
    利益，更使原本約定之通行範圍即附圖所示之532 ⑵部分無
    法供通行使用之情形下，反要求被告應將附圖所示532 、53
    2 ⑴、532 ⑶部分供其通行使用，審諸民法第148 條禁止權
    利濫用之規定、法理，同難認可採，此部分無論系爭房屋是
    否由黃朝慶出資興建，顯均無影響，附此敘明。
４、此外，本件向被告主張通行權者，除黃朝慶外，固尚有黃美
    玉，但系爭房地所有權人為黃朝慶，迭經本院說明如前，且
    黃美玉係黃朝慶之配偶，方得與黃朝慶共同居住使用系爭房
    屋，亦經原告自承於卷（見本院卷第12頁、第14頁）。因之
    ，黃美玉占有使用系爭房地之權利，既係從黃朝慶處取得，
    則黃朝慶不得依民法第787 條第1 項規定向被告主張通行權
    利，既如前載，黃美玉自同不得依民法第800 條之1 準用第
    787 條第1 項規定為主張，此部分應併予駁回。
５、末以，原告雖主張為確保系爭房屋電線、水管、瓦斯管或其
    他管線之使用需求，有向被告確認管線安設權存在之必要云
    云。然而，土地所有人非通過他人之土地，不能設置電線、
    水管、瓦斯管或其他管線，或雖能設置而需費過鉅者，法律
    雖賦與所有人得通過他人土地之上下而設置之權利，但為避
    免對於他人土地之損害過大，自應擇對他人土地損害最少之
    處所及方法為之，此觀民法第786 條第1 項規定自明。查本
    件被告自始至終均未否認甲圍段534 地號土地得藉由甲圍段
    532 地號土地如附圖所示之532 ⑵部分作為通行使用，迭如
    前述，且黃朝慶、被告均應受約定通行權契約之拘束，亦如
    前載，則在被告已提供甲圍段532 地號土地如附圖所示532
    ⑵部分供甲圍段534 地號土地通行之情形下，原告如有鋪設
    系爭房屋電線、水管、瓦斯管或其他管線之使用需求，自應
    在其可通行之空間範圍內鋪設相應設備，方堪認屬損害最小
    之處所。再者，本件原告請求就附圖所示之532 、532 ⑴、
    532 ⑶部分有管線安設權存在，但迄本院言詞辯論終結前，
    亦未見提出任何附圖所示之532 ⑵部分有何不得安設管線，
    或雖能設置但需費過鉅之情形。是以，原告僅因兩造就系爭
    房地之通行範圍有所爭執，即主張其為確保系爭房屋電線、
    水管、瓦斯管或其他管線之使用需求，有確認如附圖所示之
    532 、532 ⑴、532 ⑶部分之管線安設權存在云云，均無足
    取，應予駁回。
五、綜上所述，原告依民法第786 條第1 項、第787 條第1 項、
    第788 條第1 項規定，請求確認原告就甲圍段532 地號土地
    如附圖所示之532 、532 ⑴、532 ⑶部分有通行權存在，並
    請求被告應容忍原告於上開土地範圍，鋪設水泥、柏油或修
    護以供通行；並應容忍原告埋設電線、水管、天然氣之管線
    ；且不得有妨害原告通行之行為，均無理由，應予駁回。
六、本件事證已臻明確，兩造其餘攻擊防禦方法及舉證，經核與
    判決結果不生影響，無逐一論列之必要，併予敘明。
七、訴訟費用負擔之依據：民事訴訟法第78條。
中　　華　　民　　國　 111　　年　　3 　　月　　 4　　日
    　　　　　　　橋頭簡易庭　法　　　官  楊博欽
以上正本係照原本作成。
如不服本判決，應於送達後20日內，向本院提出上訴狀並表明上
訴理由，如於本判決宣示後送達前提起上訴者，應於判決送達後
20日內補提上訴理由書（須附繕本）。
中　　華　　民　　國　 111　　年　　3 　　月　　 4　　日
    　　　　　　　　　　　　書　記　官  程淑萍